臺灣臺南地方法院民事判決　　　　　　　96年度簡上字第74號
上　訴　人　丙○○
被 上訴 人　乙○○
上列當事人間請求確認本票債權不存在事件，上訴人對於中華民
國96年4月2日本院臺南簡易庭95年度南簡字第1684號第一審判決
提起上訴，本院於民國96年7月10日言詞辯論終結，判決如下：
　　主　文
上訴駁回。
第二審訴訟費用新臺幣參仟壹佰伍拾元由上訴人負擔。
　　事  實
壹、上訴人方面：
一、聲明：求為判決：（一）原判決廢棄。 （二）第1項廢棄部
    分，被上訴人在第一審之訴駁回。
二、陳述：除與原判決記載相同者，茲引用外，補稱：上訴人確
    有將如附表所示本票所載票面金額之新臺幣（下同）200,00
    0元借款交付與訴外人甲○○（按即被上訴人之夫）。 上訴
    人於94年12月31日交付上揭款項與訴外人甲○○時，訴外人
    甲○○雖已積欠上訴人其他借款未清償，然訴外人甲○○以
    其所有靠行上訴人為實際經營人之武鑫交通有限公司之車牌
    號碼WBW-173號營業大貨車抵償， 及將被上訴人名下坐落臺
    南市○○區○○段1281地號土地之土地所有權狀交與上訴人
    為擔保， 上訴人始同意再借款200,000元與訴外人甲○○等
    語。
三、證據：除援用第一審所提證據外， 提出土地所有權狀1紙、
    臺南市安南地政事務所網路申領異動索引1份、土地登記第2
    類謄本1份及讓渡證書1份為證。
貳、被上訴人方面：
一、聲明：求為判決駁回上訴。
二、陳述：除與原判決記載相同者（惟被上訴人已於上訴審對系
    爭本票上其名義印文之真正不爭執），茲引用之外，補稱：
    系爭本票上被上訴人「乙○○」之簽名，並非被上訴人所簽
    ，且其上「乙○○」之印文係他人盜用印章所致，況系爭本
    票上並無被上訴人及訴外人甲○○之指印，以簽發本票之方
    式借款，應會有發票人之簽名才對，足見系爭本票確非被上
    訴人所簽發。況於系爭本票所載發票日94年12月31日前，訴
    外人甲○○已積欠上訴人借款未清償，經上訴人起訴請求，
    並聲請強制執行在案，上訴人不可能於94年12月31日再借款
    200,000元與訴外人甲○○。 又被上訴人所有之上揭土地早
    於94年7月即已出售與他人， 上訴人係訴外人甲○○之行主
    ，且住於被上訴人住家附近不可能不知道，至訴外人甲○○
    所有之上揭營業大貨車，係抵償訴外人甲○○先前即已積欠
    上訴人之債務，與本件200,000元借款無關等語置辯。
三、證據：除援用第一審所提證據外，提出本院94年度南小字第
    1650號民事聲請狀1紙、 訴外人甲○○為發票人之支票及退
    票理由單各2紙及支票明細表1紙為證。
　　理　由
一、本件被上訴人起訴主張：上訴人持有之系爭本票，其上被上
    訴人「乙○○」之印文雖屬真正，然係他人盜用印章所致，
    且其上「乙○○」之簽名並非被上訴人所書立，亦無被上訴
    人之指印，實非被上訴人所簽發。又系爭本票係94年12月31
    日簽發，惟於94年12月31日前，訴外人甲○○已積欠上訴人
    借款未清償，經上訴人起訴請求，並聲請強制執行在案，上
    訴人不可能於94年12月31日再借款 200,000元與訴外人甲○
    ○。並聲明：確認上訴人執有經本院95年度票字第9032號裁
    定准予強制執行如附表所示本票債權不存在等語。
二、上訴人則以：按由自己之行為表示以代理權授與他人，或知
    他人表示為其代理人而不為反對之表示者，對於第三人應負
    授權人之責任。但第三人明知其無代理權或可得而知者，不
    在此限，民法第169條定有明文。 本件訴外人甲○○與被上
    訴人為夫妻關係，系爭本票是由訴外人甲○○簽名且由被上
    訴人蓋章後交付予上訴人，至於被上訴人有無授權訴外人甲
    ○○蓋章，非上訴人所能了解，縱被上訴人主張印章為上訴
    人所盜刻，依民事訴訟法第277條前段規定， 被上訴人應對
    此提出證明上訴人有盜刻之行為事實。又上訴人於94年12月
    31日交付200,000元借款與訴外人甲○○時， 訴外人甲○○
    雖已積欠上訴人其他借款未清償，然訴外人甲○○以其所有
    靠行上訴人為實際經營人之武鑫交通有限公司之上揭營業大
    貨車抵償，及將被上訴人名下坐落臺南市○○區○○段1281
    地號土地之土地所有權狀交與上訴人為擔保，上訴人始同意
    再借款200,000元與訴外人甲○○等語，資為抗辯。
三、兩造不爭執之事項：
（一）上訴人持有訴外人「甲○○」、被上訴人「乙○○」名義
      之簽名，及蓋有訴外人「甲○○」、被上訴人「乙○○」
      印文為共同發票人， 票面金額200,000元，發票日94年12
      月31日，到期日95年5月31日， 票號0000000號之本票1紙
      。
（二）上揭本票上被上訴人「乙○○」之印文，係被上訴人乙○
      ○在京城商業銀行股份有限公司（原台南區中小企業銀行
      ）帳戶印鑑章之印文，而屬真正。
四、按確認法律關係之訴，非原告有即受確認判決之法律上利益
    者，不得提起之，民事訴訟法第247條第1項前段定有明文。
    又按所謂即受確認判決之法律上利益，係指法律關係之存在
    與否不明確，原告主觀上認為其在法律上之地位有不安之狀
    態存在，且此種不安之狀態，能以確認判決將之除去者而言
    （最高法院52年台上字第1240號判例參照）。本件上訴人執
    被上訴人名義所簽發之系爭本票向本院聲請強制執行之裁定
    ，經本院以95年度票字第9032號本票裁定准予強制執行等情
    ，業據本院調取上開民事案卷核閱無訛，且為兩造所不爭執
    ，是系爭本票既已由上訴人持有並主張權利，被上訴人又否
    認系爭本票之票據債權存在，則上訴人就系爭本票之債權是
    否存在，即影響被上訴人法律上地位，而上開不安之狀態，
    得以本件確認判決將之除去，揆諸前揭規定及說明，被上訴
    人提起本件確認之訴，應有受確認判決之法律上利益，合先
    敘明。
五、惟被上訴人主張系爭本票非其所簽發，且系爭本票所載發票
    日94年12月31日前，訴外人甲○○已積欠上訴人借款未清償
    ，經上訴人起訴請求，並聲請強制執行在案，上訴人不可能
    於94年12月31日再借款200,000元與訴外人甲○○等情， 則
    為上訴人所否認，並以前揭情詞置辯。是本件之爭點厥為（
    一）系爭本票是否為被上訴人所簽發？（二）上訴人是否交
    付系爭借款即票款200, 000元與訴外人甲○○？茲分述本院
    得心證之理由如下：
（一）系爭本票是否為被上訴人所簽發部分：
  １、按當事人主張有利於己之事實者，就其事實有舉證之責任
      ，民事訴訟法第277條前段定有明文。 次按票據上之簽名
      ，得以蓋章代之，票據法第6條定有明文。 對票據上所載
      文義負責之人，以在票據上簽名或蓋章二者備其一，即足
      發生效力，上訴人既自認印章為真正，已如前述，自不得
      以非其簽名為詞，推翻為系爭本票連帶保證人之事實；又
      發票人欄之印章如為真正，即應推定該支票亦屬真正。申
      言之，得據以判斷該支票係為發票人作成。倘主張其印章
      係被盜用時，則被盜用之事實，按諸舉證責任分配之原則
      ，轉應由為此主張者負舉證責任（最高法院72年度台上字
      第474號判決、70年度台上字第4339號判決參照）。
  ２、經查，系爭本票上被上訴人「乙○○」之印文，係被上訴
      人在京城商業銀行股份有限公司（原台南區中小企業銀行
      ）帳戶 （活期儲蓄存款帳戶、帳號10096-6號）印鑑章之
      印文，而屬真正乙節，為被上訴人所不爭執（見本院卷第
      110頁），並有系爭本票1紙及京城商業銀行安和分行95年
      12月19日（95）京城和分字第 522號函及檢送之被上訴人
      在台南區中小企業銀行之印鑑卡1份附卷 （見原審卷第45
      頁、第46頁、第68頁）可稽，揆諸前開說明，即應推定系
      爭本票係發票人即被上訴人所作成。被上訴人雖另主張印
      章為他人所盜用云云，按諸舉證責任分配之原則，應由被
      上訴人負舉證之責任，然被上訴人並未能舉證以實其說，
      即非可採。準此，上訴人辯稱其執有被上訴人名義簽發之
      系爭本票，係被上訴人所簽發之事實，堪信為真實。
（二）上訴人是否交付系爭借款即票款 200,000元與訴外人甲○
      ○部分：
  １、按確認法律關係不存在之訴，如被告主張其法律關係存在
      時，應由被告負舉證責任 （最高法院42年台上字第170號
      判例參照）。又按支票固為無因證券，票據債務人不得以
      自己與發票人或執票人前手間所存在之抗辯事由，對抗執
      票人。然發票人非不得以自己與執票人間所存之抗辯事由
      對抗，此觀票據法第13條本文之反面解釋自明。又如發票
      人一旦提出其基礎原因關係不存在之對人抗辯，執票人自
      應就該基礎原因關係存在之積極事實，負舉證責任。本件
      被上訴人固主張伊係因借款予上訴人而直接收受系爭支票
      ，而上訴人則否認之，提出其基礎原因關係不存在之對人
      的抗辯，則被上訴人對於已交付借款、消費借貸關係有效
      成立之積極事實，自應負舉證責任（最高法院87年度台上
      字第 1601號判決參照及最高法院73年度第1次民事庭會議
      決議（二）意旨參照）。依此，本件被上訴人既否認其與
      訴外人甲○○曾向上訴人借款，並抗辯上訴人未交付系爭
      借款即票款200,000元與訴外人甲○○， 兩造間消費借貸
      關係並不成立，揆諸前揭說明，自應由上訴人對此等有利
      於己之事實，負舉證責任。
  ２、就本件系爭 200,000元借款係何時借與訴外人甲○○乙節
      ，上訴人於96年3月19日原審言詞辯論期日原辯稱： 系爭
      200,000元借款並非在94年12月借的， 是在之前就已經借
      了云云（見原審卷第61頁）； 嗣於96年5月23日本院準備
      程序期日明確改稱：係「94年12月31日」票載發票當日，
      由伊直接交付現金200,000元與訴外人甲○○， 地點在臺
      南市○○路○段466號伊經營之武長交通企業有限公司內，
      交付之現金一部分為公司收入之現金，一部分係伊當天去
      伊或伊子楊添順復華商業銀行安和分行之帳戶內提領而來
      云云（見本院卷第21頁至第23頁）；後於本院調得上訴人
      及其子楊添順復華商業銀行安和分行帳戶之客戶往來交易
      明細後， 上訴人於96年7月10日本院言詞辯論期日則又改
      稱：「94年12月31日」係星期六，伊係前一天（94年12月
      30日）自伊及其子楊添順復華商業銀行安和分行帳戶內提
      領款項借與訴外人甲○○云云 （見本院卷第117頁）。是
      上訴人就系爭 200,000元借款係何時借款交付與訴外人甲
      ○○乙節，前後所辯明顯不一，且乏證據可資相佐，是否
      屬實，已然有疑。
  ３、又上訴人於 96年5月23日本院前揭準備程序期日明確改稱
      ，係「94年12月31日」票載發票當日，由伊直接交付現金
      200,000元與訴外人甲○○， 交付之現金一部分為公司收
      入之現金，一部分係伊當天去伊或伊子楊添順復華商業銀
      行安和分行之帳戶內提領而來等情後，本院遂函調上訴人
      及楊添順在復華商業銀行安和分行帳戶之客戶往來交易明
      細， 然依復華商業銀行股份有限公司安和分行96年5月31
      日復安和字第0960000027號函及檢送之上訴人及楊添順在
      該分行之客戶往來交易明細（見本院卷第56頁至第70頁）
      ，可知其2人在該分行之帳戶， 於「94年12月31日」並無
      任何提領款項之紀錄，顯與上訴人之前揭辯詞不符，益徵
      上訴人辯詞之不可採憑。
  ４、上訴人除持有系爭本票外，尚持有訴外人甲○○所簽發之
      支票4紙，票面金額共200,000元，分別為：(1)發票日：94
      年10月20日、票面金額30,000元、 票號：0000000號、退
      票日94年10月20日。(2)發票日：94年10月31日、票面金額
      50,000元、 票號：0000000號、退票日94年10月31日。(3)
      發票日：94年11月20日、票面金額40,000元、票號：0000
      000號、退票日94年11月21日。 (4)發票日：94年12月31日
      、票面金額80,000元、票號：0000000號、退票日95年1月
      2日，有上訴人於原審提出之系爭支票及退票理由單各4紙
      存卷（見原審卷第21頁至第24頁）可憑，且為兩造所不爭
      執，自堪認為真實。故而，於上訴人所辯稱之94年12月31
      日或同年12月30日交付系爭 200,000元借款與訴外人甲○
      ○前，訴外人甲○○已有3紙支票共計120,000元之票款已
      無法如期支付， 且尚有1紙80,000元之支票票款將到期或
      於交付借款之94年12月31日同日到期，衡情上訴人應不可
      能再交付系爭200,000元借款與訴外人甲○○。
  ５、上訴人並早於94年10月27日、同年12月9日， 以訴外人甲
      ○○前揭所簽發之(1)、(2)、(3)3紙支票， 屆期提示，均不
      獲兌現，向本院提起94年度南小字第1650號、94年度南小
      字第1884號給付票款之訴，並均獲得勝訴確定判決。上訴
      人另更於94年11月4日， 以訴外人甲○○前揭所簽發(1)之
      支票，屆期提示，不獲兌現，向本院聲請核發94年度裁全
      字第5990號民事假扣押裁定，並於94年11月11日聲請以本
      院94年度執全字第2771號假扣押執行程序，假扣押訴外人
      甲○○在臺南市第六信用合作社之存款及股金等情，為兩
      造所不爭執，並經本院依職權調閱本院94年度南小字第16
      50號、94年度南小字第1884號給付票款民事審理卷宗、本
      院94年度裁全字第5990號民事假扣押聲請卷宗及本院94年
      度執全字第2771號假扣押執行卷宗查明屬實。可知上訴人
      確已因訴外人甲○○積欠其票款而提起民事訴訟，並聲請
      以假扣押執行程序假扣押訴外人甲○○之財產在案，依一
      般經驗法則以觀，上訴人實不可能於訴外人甲○○已積欠
      其票款，復追索無著之情況下， 再借款200,000元與訴外
      人甲○○之理！
  ６、上訴人雖另辯稱然訴外人甲○○以其所有靠行上訴人為實
      際經營人之武鑫交通有限公司之上揭營業大貨車抵償，及
      將被上訴人所有上揭土地之土地所有權狀交與上訴人為擔
      保， 上訴人始同意再借款200,000元與訴外人甲○○等情
      ，固據上訴人提出土地所有權狀1紙及讓渡證書1份為憑（
　　　（見本院卷第25頁、第111頁）。 惟該讓渡證書係載稱96
  　　年1月9日上訴人將其所有車牌號碼 WBW-173號營業大貨車
    　出售與買主江振民等語，故縱該營業大貨車實際上係屬訴
      外人甲○○所有，然實難僅以該讓渡證書，推知該營業大
      貨車係何時交由上訴人抵償或擔保何筆借款債務，而可能
      係抵償或擔保上揭訴外人甲○○前已積欠之支票票款債務
      。另被上訴人原所有上揭土地之土地所有權狀固仍由上訴
      人持有，惟亦無從據此土地所有權狀推認上訴人係何時持
      有該土地所有權狀，及該土地所有權狀係為擔保何時之何
      筆債務，而亦有可能係擔保上揭訴外人甲○○前已積欠之
      支票票款債務。是自難僅據上訴人提出之前揭土地所有權
      狀及讓渡證書，遽認上訴人此部分所辯為可採。
  ７、又被上訴人前曾於90年12月3日將其所有上揭土地及其上2
      03建號建物（門牌號碼：臺南市安南區○○○街165號），
      設定最高限額抵押權 260,000元與上訴人自承其為實際經
      營人之武鑫交通有限公司（負責人即上訴人之子楊添順）
      ，債務人為訴外人甲○○及被上訴人，嗣該抵押權於92年
      6月12日因清償而塗銷， 被上訴人原所有之上揭土地及建
      物， 嗣則於94年7月出售並移轉登記予買受人洪奉德名下
      等情，有上訴人提出之臺南市安南地政事務所網路申領異
      動索引1份及臺南市安南地政事務所96年6月13日第096000
      50 54號函及檢送之土地登記申請書、 土地建築改良物抵
      押權設定契約書、抵押權塗銷同意書及土地買賣所有權移
      轉契約書等件附卷（見本院卷第47頁、第48頁、第71頁至
      第106頁）可參， 且為兩造所不爭執，自堪認為真實。顯
      見上訴人對擔保其債權之方法，除持有債務人之土地所有
      權狀外，其尚知以設定抵押權之方式為擔保，是苟係因訴
      外人甲○○交付被上訴人原所有上揭土地之土地所有權狀
      以為擔保，上訴人始同意借款者，其大可再要求訴外人甲
      ○○及被上訴人將上揭土地設定抵押權以為擔保，然其未
      為此途， 於上揭土地在94年7月即已出售並移轉登記予買
      受人洪奉德名下後，僅單純持有該土地所有權狀即借款與
      訴外人甲○○，堪認與上訴人及訴外人甲○○間先前之借
      款經驗有違，益證上訴人前揭所辯，應與事實不符，不足
      採信。
六、綜上所述，系爭本票雖為被上訴人所簽發，惟上訴人就系爭
    本票收受之原因關係為消費借貸，且就借款已交付乙節，未
    能舉證證明，自不得執系爭本票對被上訴人主張發票人責任
    。惟系爭本票業經上訴人行使權利，並經本院95年度票字第
    9032號裁定准許強制執行，於此情況下，被上訴人之財產即
    有遭受強制執行之危險。從而，被上訴人為除去該危險，訴
    請確認上訴人所持有經本院95年度票字第9032號本票裁定准
    予強制執行之系爭本票，對於被上訴人之本票債權不存在，
    即屬有據，應予准許。原審為上訴人敗訴之判決，並無不合
    。上訴意旨指摘原判決不當，求予廢棄改判，為無理由，應
    予駁回。
七、又本件待證事實已臻明確，兩造其餘攻擊防禦方法及舉證，
    經本院斟酌後，認於判決結果已不生影響，爰不一一詳為論
    述，附此敘明。
八、據上論結，本件上訴為無理由，依民事訴訟法第436條之1第
    3項、第449第1項、第78條、第87條第1項，判決如主文。
中　　華　　民　　國　　96　　年　　7 　　月　　20　　日
                        臺灣臺南地方法院民事第一庭
                            審判長法  官  洪碧雀
                                  法  官  蔡孟珊
                                  法  官  陳金虎
以上正本證明與原本無異。
本件判決不得上訴。
中　　華　　民　　國　　96　　年　　7 　　月　　23　　日
                                  書記官  謝文心
附表：
┌────────┬───────┬───────┬───────┬───────┐
│發　　票　　人  │發　　票　　日│ 到  期  日   │ 票面金額     │  本票債權    │
├────────┼───────┼───────┼───────┼───────┤
│甲○○、乙○○  │ 94年12月31日 │95年5月31日   │ 210,000元    │210,000元     │
└────────┴───────┴───────┴───────┴───────┘
